臺灣高等法院臺南分院刑事判決
上　訴　人
即　被　告　丙○○即謝宛霖
上列上訴人因毀損案件，不服臺灣臺南地方法院89年度易字第26
13號中華民國90年11月20日第一審判決（起訴案號：臺灣臺南地
方法院檢察署89年度偵字第九9725號），提起上訴，本院判決如
下：
    主  文
原判決關於謝宛霖部分撤銷。
謝宛霖共同損壞如附表二所示之他人之物，足以生損害於他人，
處有期徒刑肆月，如易科罰金，以佰元折算壹日。緩刑貳年。
    事  實
一、謝宛霖係宏霖工程行之實際負責人，於民國（下同）八十八
    年十二月廿三日與阮勺珍（業經本院前審判決無罪確定）簽
    訂工程契約書，由謝宛霖以新台幣（下同）十八萬元承包阮
    勺珍所有位於台南市○○路○段二十二號（平面面積十八坪
    ）之老舊樓房之拆除工程，雙方約明拆除時由謝宛霖負責安
    全及賠償，尤其拆除隔鄰牆壁部份應用人工方式拆除。詎謝
    宛霖雖認知以怪手之重機械拆除，可能損壞毗鄰建物即同路
    段廿四號乙○○所有之房屋牆壁（同路段二十號及十六巷一
    號房屋部分尚未達毀損程度），但為圖施工便利及縮短施工
    時間，減省施工費用，仍不以為意而於同年月二十五日施工
    拆除時，僱用亦有危險認知之甲○○（未據起訴）操控怪手
    拆除之。拆除期間雖經乙○○家人及業主阮勺珍多次反應將
    危及隔鄰建物，隔鄰牆壁瓷磚亦有脫落，甲○○亦向謝宛霖
    反應繼續施工將生危害，謝宛霖、甲○○二人雖無危害隔壁
    建物之直接故意，但謝宛霖認為縱損壞毗鄰建物牆壁亦不違
    背其本意，乃叫甲○○繼續施工，而甲○○認知繼續施工將
    生危害，然承謝宛霖之命，基於共同之犯意聯絡復繼續以怪
    手施工，致乙○○所有之上開房屋有如附表二所示之損害。
二、案經乙○○訴請臺灣臺南地方法院檢察署檢察官偵查起訴。
    理  由
一、前揭事實，業據上訴人即被告謝宛霖於本院行準備程序及審
    理時坦白承認，並於當庭為認罪之表示（本院卷第五七頁、
    第六八頁），且經業主即原審共同被告阮勺珍供述無訛（本
    院上訴卷九十一年二月十九日、二月二十六日訊問筆錄），
    並經證人即本件怪手操作者甲○○、證人即在場證人莊阿貴
    、告訴人胞姐蔡香蘭於原審及本院上訴審時分別到庭證述明
    白（參原審卷第九八至第九九頁，九十年十月十一日審判筆
    錄、同年九月六日審判筆錄；本院上訴卷九十一年二月廿六
    日訊問筆錄），核與告訴人乙○○指訴之情節相符，而告訴
    人所有之房屋，受有如附表一至三所示之損壞（附表一及三
    之損害當未達於損壞程度，詳後述）等情，並有臺灣省土木
    技師公會鑑定報告書一份、照片在卷可憑（另成一冊），足
    見上開情節非虛。
二、另按行為人對於構成犯罪之事實，明知並有意使其發生者，
    為直接故意（確定故意），行為人對於構成犯罪之事實，預
    見其發生而其發生並不違背其本意者，為間接故意（不確定
    故意），二者雖均為犯罪之責任條件，但其態樣並不相同，
    故刑法第十三條第一項、第二項分別予以規定，以示區別。
    區分方法為凡認識犯罪事實，並希望其發生者為直接故意；
    僅有認識，無此希望，但其發生亦不違背其本意者，為間接
    故意。本件證人甲○○於八十八年十二月二十七日開始拆屋
    後，已曾造成告訴人所有房屋裂痕，告訴人之胞姊蔡香蘭發
    現後，即向原審同案被告阮勺珍制止繼續施工，原審同案被
    告阮勺珍向謝宛霖反應，被告謝宛霖不惟未改以人工拆除，
    亦未告知甲○○告訴人房屋已有裂痕之事實，甚至不顧甲○
    ○警告，仍要求甲○○繼續以怪手施工，致甲○○繼續施工
    之結果，造成告訴人房屋三樓牆壁破洞（長一公尺、高０．
    八公尺），至此，甲○○方知事態嚴重，始行停工。足見被
    告謝宛霖、證人甲○○二人雖無危害隔壁建物的直接故意，
    但謝宛霖認為縱毀壞毗鄰建物牆壁亦不違背其本意，乃叫甲
    ○○繼續施工，而甲○○認知繼續施工將生危害，然承謝宛
    霖之命，繼續以怪手施工，致發生乙○○所有之上開房屋牆
    壁破洞之結果後，方願停工。則被告謝宛霖與怪手司機甲○
    ○二人對於毀壞乙○○如附表所示等情，顯有不確定故意之
    共同犯罪意思聯絡及行為分擔（至於原審同案被告阮勺珍部
    分已經本院前審判決無罪確定）。
三、至刑法第三百五十三條第一項之毀壞他人建築物罪者，係指
    毀壞建築物之重要部分而言，又毀壞建築物不以夷為平地為
    必要，苟因毀壞行為而致建築物全部或一部之效力已喪失者
    ，即為本罪之既遂。而房屋之牆壁，為房屋之重要部分，如
    有毀損，不論其為全部或一部，苟因此而喪失其全部或一部
    之效用，即應論以毀壞建築物既遂罪（最高法院八十年度台
    上字第五三四八號判決參照），是以毀壞程度，必須毀壞建
    築物之重要部分，足致該建築物之全部或一部失其效用，始
    克相當（最高法院九十四年度台上字第四八四號判決可資參
    照）。本件附表二所示之上述二十四號房屋牆壁，經送請台
    灣省土木技師公會鑑定結果，依該鑑定報告書所載，認為該
    二十四號房屋主結構未受毀損，其與二十二號房屋之隔牆雖
    因拆除受震而有裂紋，但建築物並無安全顧慮等語（見鑑定
    報告書第三、四頁），有該公會九十年一月三十一日（90）
    省土技字第0292號函檢送之報告書附卷可參（外放），再參
    之該鑑定報告書內平面圖及現場照片所示（見鑑定報告書第
    二十一頁、第二十七頁），上述施工造成之隔牆破洞長一公
    尺、寬０．八公尺（鋼筋猶在，混凝土剝落），係位在二十
    四號房屋三樓房間外之屋內走道旁、靠地板處，其餘屋頂、
    樓板、牆壁、房間均屬完好，整體觀察，其損壞情形似屬輕
    微，且該破洞暫以木板擋住，亦足以抵擋風雨，該棟房屋似
    無不適於居住之虞。準此，尚難謂該毀損足致該建築物之全
    部或一部喪失其效用至明，從而亦與刑法第三百五十三條第
    一項之構成要件有違，自難以上開法條相繩。
四、又本件被告謝宛霖所毀損告訴人乙○○者計有附表二所示之
    臺南市○○路○段二十四號之建築物，及附表一所示之臺南
    市○○路○段二十號房屋之、柱、牆；附表三所示之民權
    路二段十六巷一號房屋之、柱、牆壁、電表箱（其中附表
    一及三部分未構成犯罪，如後述）等物。就其中被告謝宛霖
    毀損如附表二所示之毀損狀況，被告行為雖未構成上開毀壞
    他人整棟建築物罪，惟其行為造成之隔牆破洞長一公尺、寬
    ０．八公尺（鋼筋猶在，混凝土剝落）及地坪龜裂長達四公
    尺，顯已致上開隔牆及地坪喪失一部效用至明，就此部分，
    核其所為，係犯刑法第三百五十四條之普通毀損罪。被告謝
    宛霖與未經起訴之甲○○間顯有不確定故意之共同犯罪意思
    聯絡及行為分擔，均應論以共同正犯。又被告謝宛霖係一個
    施工工程而有上開之毀損，雖間有停工，然仍為一接續之行
    為。其一接續行為致有附表二所示對牆壁等及地坪之毀損，
    而觸犯上開之罪，屬想像競合，應從一重之普通毀損罪處斷
    。
五、原審法院認被告謝宛霖罪證明確，予以論罪科刑，固非無見
    ，惟查：(一)施工之證人甲○○已有繼續施工將危及隔壁建物
    之認知，且已告知被告謝宛霖，其仍承謝宛霖之命繼續施工
    ，足見其亦有毀損的間接故意，反之若施工的甲○○毀損一
    節都不知情，又焉能苛責被告謝宛霖知情，足見被告謝宛霖
    與證人甲○○間顯有不確定故意之共同犯罪意思聯絡及行為
    分擔。原審認甲○○不知情，因而與被告謝宛霖並非共犯，
    容有誤會。至於原審同案被告阮勺珍應無間接故意之犯意聯
    絡（已判決無罪確定），原審認渠等二人就上開毀損犯行間
    ，有犯意聯絡及行為分擔，均應論以共同正犯，亦有違誤。
    (二)原審就被告謝宛霖毀損乙○○坐落臺南市○○路○段二四
    號之建築物（附表二），所為則係犯刑法第三百五十三條第
    一項之毀損建物罪，尚有欠妥。(三)原審就被告同時亦毀損臺
    南市○○路○段二十號房屋之、柱、牆（附表一）；民權
    路二段十六巷一號房屋之、柱、牆壁、電表箱（附表二）
    之行為（此部分未構成犯罪，詳後述），亦逕認為屬刑法第
    三百五十三條第一項之毀損建物罪，亦有未洽。被告以原審
    判決量刑太重而於本院指摘原判決不當，自屬有理由且原判
    決亦有上開可議，無從維持，自應由本院將原判決撤銷改判
    。爰審酌被告謝宛霖於被害人一再抗議，甚至施工之甲○○
    提出警告，猶逕行以怪手施工，造成被害人不小的危害。並
    參酌其犯罪之動機、目的、手段，犯罪所造成之損壞及其品
    性、生活狀況、智識程度、及犯罪後已賠償被害人損失，並
    達成和解（和解書附卷），被害人亦不追究（本院上更一卷
    第四六頁），態度良好等一切情狀，量處如主文第二項所示
    之刑，以資懲儆。另被告固曾於八十一年間因賭博罪經判處
    有期徒刑六月，於八十一年十一月十七日易科罰金執行完畢
    ，五年內未曾受有期徒刑以上刑之宣告，有臺灣高等法院被
    告全國前案紀錄表在卷可查，經此刑之宣告後，應知警惕諒
    無再犯之虞，且被害人亦不追究，本院認所宣告之刑，以暫
    不執行為適當，併諭知緩刑二年，以勵自新。
六、公訴意旨另以被告丙○○同一行為又毀損前述二十號、及十
    六巷一號房屋牆壁（詳如附表一及三所示），亦應構成上述
    刑法第三百五十四條之普通毀損罪云云。然查上開刑法第三
    百五十四條之普通毀損罪，以使所毀損之物，失其全部或一
    部之效用為構成要件，業如前述，惟依鑑定報告書所載，該
    二戶房屋多屬輕微裂紋之損害，亦無安全上之顧慮（詳如附
    表一及三所示），其損壞之情形，顯未達失其全部或一部效
    用之程度甚明，自與上開構成要件有間。此外，復查無其他
    確切證據足資證明被告有此部分犯行，此部分之犯罪不能證
    明，本應為無罪之諭知。惟公訴人認此與被告上開科刑部分
    為接續犯之實質上一罪關係，爰不另為無罪之諭知，附此
    明。
據上論結，應依刑事訴訟法第369條第一項前段、第364條、第29
9條第一項前段，刑法第28條、第354條、第55條、第74條第二款
，罰金罰鍰提高標準條例第1條前段、第2條，判決如主文。
本案經檢察官吳忠賢到庭執行職務。
中　　華　　民　　國　　94　　年　　5 　　月　　17　　日
                  刑事第五庭    審判長法　官  楊明章
                                      法　官  顏基典
                                      法　官  沈揚仁
以上正本證明與原本無異。
不得上訴。
　　　　　　　　　　　　　　　　　　　書記官  李梅菊
中　　華　　民　　國　　94　　年　　5 　　月　　17　　日
附錄法條：
刑法第354條：
毀棄、損壞前二條以外之他人之物或致令不堪用，足以生損害於
公眾或他人者，處二年以下有期徒刑、拘役或五百元以下罰金。
附表一：（標的物：臺南市○○路○段二十號房屋）
┌──┬────┬──────────────┐
│編號│毀壞位置│毀      壞      情      形  │
├──┼────┼──────────────┤
│一  │      │混凝土被敲除，鋼筋裸露      │
├──┼────┼──────────────┤
│二  │柱      │0.3m/m裂紋二處              │
├──┼────┼──────────────┤
│三  │牆      │龜裂                        │
├──┼────┼──────────────┤
│四  │牆      │0.15m/m裂紋                 │
├──┼────┼──────────────┤
│五  │牆      │0.15m/m裂紋                 │
├──┼────┼──────────────┤
│六  │牆      │0.3m/m裂紋                  │
├──┼────┼──────────────┤
│七  │牆      │0.15m/m裂紋                 │
└──┴────┴──────────────┘
┌──┬────┬──────────────┐
│八  │牆      │0.15m/m裂紋                 │
└──┴────┴──────────────┘
附表二：（標的物：臺南市○○路○段二四號房屋）
┌──┬────┬───────────────┐
│編號│毀壞位置│毀      壞      情      形    │
├──┼────┼───────────────┤
│一  │地坪    │4m/m裂痕                      │
├──┼────┼───────────────┤
│二  │平頂    │損壞                          │
├──┼────┼───────────────┤
│三  │牆      │平行狀裂紋（0.2m/m）          │
├──┼────┼───────────────┤
│四  │柱      │0.1m/m裂紋                    │
├──┼────┼───────────────┤
│五  │牆      │0.1m/m裂紋                    │
├──┼────┼───────────────┤
│六  │柱      │0.2m/m裂紋                    │
└──┴────┴───────────────┘
┌──┬────┬───────────────┐
│七  │牆      │0.25m/m裂紋                   │
├──┼────┼───────────────┤
│八  │牆      │牆與斜接合處粉刷剝落        │
├──┼────┼───────────────┤
│九  │牆      │0.2m/m裂紋                    │
├──┼────┼───────────────┤
│十  │牆      │鋼筋混凝土牆被打破長1m、高0.8m│
├──┼────┼───────────────┤
│十一│牆      │0.4m/m裂紋                    │
├──┼────┼───────────────┤
│十二│牆      │0.2m/m裂紋                    │
├──┼────┼───────────────┤
│十三│牆      │馬賽克被敲落                  │
└──┴────┴───────────────┘
附表三：（標的物：臺南市○○路○段十六巷一號房屋）
┌──┬────┬───────────────┐
│編號│毀壞位置│毀      壞      情      形    │
├──┼────┼───────────────┤
│一  │牆      │0.1m/m裂紋                    │
├──┼────┼───────────────┤
│二  │牆、柱  │各0.1m/m裂紋                  │
├──┼────┼───────────────┤
│三  │牆      │牆與樓梯連接處0.2m/m裂紋      │
├──┼────┼───────────────┤
│四  │牆、柱  │各0.1m/m裂紋                  │
├──┼────┼───────────────┤
│五  │牆      │0.1m/m裂紋                    │
├──┼────┼───────────────┤
│六  │牆      │0.1m/m裂紋                    │
├──┼────┼───────────────┤
│七  │牆      │樓梯磨石子0.1m/m裂紋          │
└──┴────┴───────────────┘
┌──┬────┬───────────────┐
│八  │電表箱  │損壞                          │
├──┼────┼───────────────┤
│九  │      │0.4m/m裂紋                    │
├──┼────┼───────────────┤
│十  │      │0.5m/m裂紋                    │
├──┼────┼───────────────┤
│十一│      │0.5m/m裂紋                    │
├──┼────┼───────────────┤
│十二│      │0.5m/m裂紋                    │
├──┼────┼───────────────┤
│十三│      │0.5m/m裂紋                    │
├──┼────┼───────────────┤
│十四│牆      │0.25m/m裂紋                   │
├──┼────┼───────────────┤
│十五│牆      │0.2m/m裂紋                    │
├──┼────┼───────────────┤
│十六│牆      │0.3m/m裂紋                    │
└──┴────┴───────────────┘
┌──┬────┬───────────────┐
│十七│牆      │0.3m/m裂紋                    │
├──┼────┼───────────────┤
│十八│牆      │0.2m/m裂紋                    │
├──┼────┼───────────────┤
│十九│牆      │0.2m/m裂紋                    │
└──┴────┴───────────────┘
